【裁判字號】    94,訴,2061
【裁判日期】    950118
【裁判案由】    第三人異議之訴等
【裁判全文】
臺灣臺中地方法院民事判決  94年度訴字第2061號
原      告  黎明工程顧問股份有限公司
法定代理人  乙○○
訴訟代理人  吳梓生律師
被      告  福涵科技股份有限公司
                        樓
法定代理人  丙○○
當事人間因第三人異議之訴等事件，本院於民國94年1月4日言詞
辯論終結，判決如下：
    主      文
確認訴外人甲○○就坐落台中南屯區○○段六四九地號土地上之
門牌號碼台中市○○○○街一三七號十二樓樓頂上，如附圖所示
第十三層（面積一五六‧六八平方公尺）、第十四層（面積一三
四‧七六平方公尺）、第十五層（面積一三四‧七六平方公尺）
未辦保存登記之建物之所有權及事實上處分權均不存在。
原告其餘之訴駁回。
訴訟費用由被告負擔二分之一，餘由原告負擔。
    事實及理由
壹、原告主張：
  一、坐落台中市○○區○○段649地號上，如附圖所示台中市
      ○○○○街137號第13層（面積156.68平方公尺）、第14
      層（面積134.76平方公尺）、第15層（面積134.76平方公
      尺）之建物（下稱系爭建物），係屬未辦保存登記之建物
      ，得以第13層之大門獨立進出，與同棟第12層間互不相通
      ，具獨立使用性，應屬獨立之區分所有權客體，存有獨立
      之區分所有權。系爭建物為訴外人劍橋建設股份有限公司
      （下稱劍橋公司）委由訴外人實毅營造股份有限公司（下
      稱實毅公司）承攬興建，興建完成後，由劍橋公司依承攬
      關係原始取得區分所有權。劍橋公司嗣將其對於系爭建物
      之事實上處分權，出賣並讓與於訴外人甲○○，故未辦保
      存登記之系爭建物，應仍屬劍橋公司所有，甲○○就系爭
      建物之區分所有權，並不存在。
  二、甲○○嗣於民國（下同）90年5月10日再將其對於系爭建
      物之事實上處分權轉讓予原告，雙方簽訂讓渡書乙紙，約
      定自91年度起之房屋稅（稅籍編號Ｚ00000000000）及地價
      稅（稅籍編號000000000000）由原告繳納，原告並分別以
      面額為新台幣（下同）1,800,000元及1,000,000元之2紙
      支票，為支付價金之方式。自原告受讓系爭建物之事實上
      處分權後，即皆由原告向劍橋經貿天下管理委員會繳納管
      理費，原告並另以92年6月17日黎水字第R926004號函，向
      台北市稅捐稽徵處及台中市稅捐稽徵處黎明分處陳報上開
      受讓系爭建物所有權之事實。由此可知，系爭建物之事實
      上處分權業經甲○○轉讓予原告，是甲○○就系爭建物之
      事實上處分權，亦不存在。
  三、詎被告公司與甲○○間因給付貨款等事件，被告獲台灣台
      北地方法院93年度訴字第2787號民事勝訴判決確定後，即
      據以聲請強制執行，然被告誤指系爭建物為甲○○所有，
      經臺灣臺北地方法院以94年度執字第13864號受理，並囑
      託本院就系爭建物以94年度執助第527號實施強制執行程
      序，致原告就系爭建物之事實上處分權受有侵害之危險，
      此項危險得以對於被告之確認判決除去之，原告即有受確
      認判決之法律上利益，爰為第一項聲明所示之請求。又劍
      橋公司本於對於系爭建物之區分所有權，應有排除上開強
      制執行程序之權利，得提起強制執行法第15條所定第三人
      異議之訴而為主張，惟其怠於行使，依民法第242條規定
      ，原告得遞次代位行使甲○○、劍橋公司所享排除上開強
      制執行程序之權利，爰為第二項聲明所示之請求等語。
  四、並聲明：(一)確認訴外人甲○○就坐落台中市○○區○○段
      649地號上，如附圖所示台中市○○○○街137號第13層（
      面積156.68平方公尺）、第14層（面積134.76平方公尺）
      、第15層（面積134.76平方公尺）未辦保存登記建物之區
      分所有權及事實上處分權均不存在；(二)本院94年度執助字
      第527號給付貨款強制執行事件，就前項未辦保存登記之
      建物，所為之強制執行程序應予撤銷。
  五、證據：提出系爭建物之讓渡書及證明書影本各1件、支票
      影本2件、劍橋經貿天下管理委員會90年7月至92年6月之
      管理費收據影本8件、原告92年6月17日黎水字第R926004
      號函影本1件、91至94年度現金支出傳票影本4件、91至94
      年度房屋稅繳款書影本4件、本院94年8月24日中院清民執
      94 執助辰字第527號之囑託測量函影本1件、自來水管及
      配電箱照片影本5件、建築改良物所有權狀影本1件、臺灣
      省自來水公司收據及臺灣電力公司電費收據影本3件、房
      屋稅籍證明書影本1件為證。
貳、被告則以：未於最後言詞辯論期日到庭，惟依其先前到庭所
    為陳述及聲明略以：
  一、系爭未登記建物實施查封時，稅籍資料記載之納稅義務人
      為甲○○，而非原告，在法律上可推定系爭建物為甲○○
      所有或有事實上之處分權，原告主張系爭建物為訴外人劍
      橋公司委由訴外人實毅公司承攬興建，興建完成後，由劍
      橋公司依承攬關係原始取得區分所有權云云，並未能舉證
      以實其說，原告請求確認甲○○就系爭建物之所有權及事
      實上處分權不存在，為無理由，且亦不得代位行使提起第
      三人異議之訴。
  二、如認稅籍資料僅為稅捐機關管理徵收稅捐之依據，則本件
      認定系爭建物所有權之歸屬，仍應以原始起造人為依據。
      原告既指稱之劍橋公司，故原告並非系爭建物之所有權人
      ；又因系爭建物為違章建築，原告僅取得系爭建物之事實
      上處分權，並未因劍橋公司及甲○○之轉讓而取得所有權
      ，原告取得之事實上處分權並不足排除強制執行，且因其
      前手甲○○為債務人，甲○○既不能代位行使劍橋公司之
      所有權以資對抗債權人福涵公司，則原告身為甲○○之後
      手，亦無得遞次代位行使而提起強制執行法第15條之第三
      人異議之訴。
  三、並聲明：原告之訴駁回。
參、兩造爭執事項：
  一、系爭建物是否由劍橋公司原始取得所有權後將事實上處分
      權轉讓甲○○？甲○○再將事實上處分權轉讓原告？（亦
      即，甲○○是否係系爭建物之所有權人或係事實上處分權
      人？）
  二、倘認原告自甲○○處取得系爭建物之事實上處分權，本件
      件原告依法可否提起第三人異議之訴？
肆、本院判斷：
  一、本件被告經合法通知，未於最後言詞辯論期日到場，核無
      民事訴訟法第386條各款所列情形，爰依原告之聲請，由
      其一造辯論而為判決。
  二、就系爭建物之所有權及事實上處分權之歸屬部分：
    (一)按民事訴訟法第247條第1項規定：「確認法律關係之訴，
      非原告有即受確認判決之法律上利益者，不得提起之；確
      認證書真偽或為法律關係基礎事實存否之訴，亦同。」故
      如有受確認判決之法律上利益者，縱其所確認者為他人之
      法律關係，亦得提起（最高法院32年上字第3165號判例意
      旨參照）。又確認他人法律關係存否之訴訟，依實務見解
      ，僅以否認其主張之人為被告即為已足，不須以法律關係
      雙方當事人為共同被告（最高法院29年上字第469號判例
      、40年台上字第1060號判例、司法院33年院字第2775號(二)
      解釋意旨參照）。故本件原告主張就系爭建物訴外人甲○
      ○並無所有權或事實上處分權乙情，被告（現為甲○○之
      執行債權人，並已對系爭建物聲請法院為強制執行）就原
      告該主張既有爭執，則原告對被告提起本件確認之訴，自
      有受確認判決之法律上利益，合先敘明之。
    (二)次查系爭如附圖所示之建物，係坐落台中市○○○○街13
      7號第12層頂樓樓上所加蓋，為鋼筋水泥建築，包括第13
      層（面積156.68平方公尺）、第14層（面積134.76平方公
      尺）、第15層（面積134.76平方公尺），係屬未辦保存登
      記之建物，第13層有大門供進出，在第13層屋內設有樓梯
      可通往第14層及15層（即第14層及15層僅能利用第13層之
      大門進出），又第13層可直通整棟137號大樓之電梯間及
      公用樓梯間，可獨立進出本棟大樓等情，業經本院於94年
      11月8日會同兩造勘驗明確，製有勘驗筆錄可稽。足認系
      爭建物為一獨立建物，而非附屬於台中市○○○○街137
      號第12層之建物。
    (三)又房屋稅納稅義務人，並非必為房屋所有人，繳納房屋稅
      之收據，亦非即為房屋所有權之證明（最高法院40年台上
      字第126號判例意旨參照）。故稅籍資料上之登記僅為稅
      捐機關管理徵收稅捐之依據，並非原使取得房屋所有權之
      證明。依上開說明，本件自不得僅以稅籍資料記載之納稅
      義務人為甲○○，即逕行認甲○○對系爭建物有所有權或
      事實上之處分權。
    (四)原告主張系爭建物為訴外人劍橋公司委由訴外人實毅公司
      承攬興建，興建完成後，由劍橋公司依承攬關係原始取得
      區分所有權，又劍橋公司將其對於系爭建物之事實上處分
      權，出賣並讓與於訴外人甲○○，而甲○○於90年5月10
      日再將其對於系爭建物之事實上處分權轉讓予原告，雙方
      簽訂讓渡書乙紙，約定自91年度起之房屋稅（稅籍編號Ｚ0
      0000000000）及地價稅（稅籍編號000000000000）由原告
      繳納，原告並分別以1,800,000元及1,000,000元之2紙支
      票，為支付價金之方式，且自原告受讓系爭建物之事實上
      處分權後，即皆由原告向劍橋經貿天下管理委員會繳納管
      理費，原告並另以92年6月17日黎水字第R926004號函，向
      台北市稅捐稽徵處及台中市稅捐稽徵處黎明分處陳報上開
      受讓系爭建物所有權等情，業據原告提出系爭建物之讓渡
      書及證明書影本各1件、支票影本2件、劍橋經貿天下管理
      委員會90年7月至92年6月之管理費收據影本8件、原告92
      年6月17日黎水字第R926004號函影本1件、91至94 年度現
      金支出傳票影本4件、91至94年度房屋稅繳款書影本4件為
      證，核屬相符；又甲○○於本院94年10月26日言詞辯論時
      ，亦到庭陳稱：「本件原告所主張系爭標的，確實已經轉
      賣給原告，該未辦理保存登記之建物是我從建設公司買的
      。我買十二樓的時候，當時建設公司就說十二樓頂鋼骨已
      經架好，可以一起蓋，我就同意連同該十二樓頂一起買下
      來，後來該十二樓頂就轉賣給原告了」等語。足認本件原
      告前開主張，確屬真實。
    (五)承上所述，本件系爭建物係屬違章建築，且係劍橋公司原
      始取得所有權，後將事實上處分權轉讓甲○○，甲○○再
      將事實上處分權轉讓原告，則於法律關係上，訴外人甲○
      ○自非系爭建物之所有權人，且因甲○○已將系爭建物之
      事實上處分權轉賣讓與原告之故，故甲○○自亦不屬系爭
      建物之事實上處分權人。從而，原告因被告就該事項有爭
      執，其依法提起本件確認甲○○對系爭建物之所有權及事
      實上處分權不存在之訴，洵屬有據。
  三、原告取得系爭建物之事實上處分權，可否提起第三人異議
      之訴部分：
    (一)按強制執行法第15條規定：「第三人就執行標的物有足以
      排除強制執行之權利者，得於強制執行程序終結前，向執
      行法院對債權人提起異議之訴。如債務人亦否認其權利時
      ，並得以債務人為被告。」按違章建築物雖為地政機關所
      不許登記，然尚非不得以之為交易之標的，執行法院亦得
      以之為執行標的物。故如違章建築物並非債務人所有，被
      執行法院誤為查封，買受人因不能登記之故，即不得主張
      所有權而提起第三人異議之訴，但其本得代位所有權人提
      起本訴（最高法院48年台上字第209號判例意旨參照）。
      惟倘買受人之前手之一為執行債務人者，因買受人對於執
      行債務人之債權人而言，僅處於同等債權人之地位，故買
      受人即不得對於執行債權人提起第三人異議之訴。
    (二)查就系爭違章建物，原告係自甲○○處購買取得，然因無
      法辦理所有權移轉登記，故原告僅能取得系爭建物之事實
      上處分權。而本件被告係甲○○之執行債權人，其聲請查
      封執行系爭建物，因原告並未非系爭建物之所有權人之故
      ，揆諸首揭說明，原告仍不得對被告（即甲○○之執行債
      權人）提起本件第三人異議之訴，亦即本件原告此部分之
      請求，於法未合，應予駁回。
  三、從而，本件起訴請求確認訴外人甲○○就坐落台中南屯區
      ○○段649地號土地上之門牌號碼台中市○○○○街137號
      12樓樓頂上，如附圖所示第13層（面積156.68平方公尺）
      、第14層（面積134.76平方公尺）、第15層（面積134.76
      平方公尺）未辦保存登記之建物之所有權及事實上處分權
      均不存在，為有理由，應予准許。其逾此部分之請求（即
      第三人異議之訴部分），為無理由，應予駁回。
伍、據上論結，本件原告之訴為一部有理由，一部無理由，依民
    事訴訟法第385條第1項前段、第79條，判決如主文。
中    華    民    國    95    年    1     月    18    日
                  民事第三庭    法  官  李 悌 愷
以上正本係照原本作成。
如對本判決上訴，須於判決送達後20日內向本院提出上訴狀。
中    華    民    國    95    年    1     月    18    日
                                書記官


司法院資訊處製作；財團法人民間司法改革基金會備份。
